ACORDAO-COMPLETO-2412725

ACÓRDÃO 1415/2020 ATA 19/2020 - PLENÁRIO

VISTOS, relatados e discutidos estes autos de embargos de declaração opostos por Hospfar Indústria e Comércio de Produtos Hospitalares Ltda. ao Acórdão 758/2020-TCU-Plenário.
ACORDAM os Ministros do Tribunal de Contas da União, reunidos em sessão do Plenário, ante as razões expostas pelo relator e com fundamento nos artigos 32, inciso II, e 34 da Lei 8.443/1992, em: 
9.1. conhecer dos embargos de declaração para, no mérito, rejeitá-los;
9.2. alertar o embargante que a oposição de novos embargos com caráter protelatório será conhecida como mera petição, sem efeito suspensivo, nos termos do artigo 287, § 6º, do Regimento Interno, o qual não suspenderá a consumação do trânsito em julgado do acórdão condenatório;
9.3. dar ciência dessa deliberação à embargante.

Embargos de Declaração em Recurso de Reconsideração em Tomada de Contas Especial.

Secretaria de Estado da Saúde de Goiás.

3. Interessados/Responsáveis/Embargante:
3.1. Interessado: Fundo Estadual de Saúde de Goiás (00.544.963/0001-56)
3.2. Responsáveis: Antônio Durval de Oliveira Borges (XXX.347.401-XX); Cairo Alberto de Freitas (XXX.542.981-XX); Fernando Passos Cupertino de Barros (XXX.630.601-XX); Hospfar Indústria e Comércio de Produtos Hospitalares Ltda. (26.921.908/0001-21); Ml Operações Logísticas em Recuperação Judicial (03.553.585/0001-65); Profarma Specialty S.A. (81.887.838/0001-40)
3.3. Embargante: Hospfar Indústria e Comércio de Produtos Hospitalares Ltda. (26.921.908/0001-21).

13.1. Ministros presentes: José Mucio Monteiro (Presidente), Walton Alencar Rodrigues (Relator), Benjamin Zymler, Augusto Nardes, Aroldo Cedraz, Raimundo Carreiro, Ana Arraes, Bruno Dantas e Vital do Rêgo.
13.2. Ministros-Substitutos presentes: Augusto Sherman Cavalcanti, Marcos Bemquerer Costa, André Luís de Carvalho e Weder de Oliveira.

ACORDAO-COMPLETO-2457459

Acórdão de Relação 381/2021 - Plenário

Acórdão de Relação

WALTON ALENCAR RODRIGUES

Ministro Walton Alencar Rodrigues.

Trata-se embargos de declaração opostos por Hospfar Indústria e Comércio de Produtos Hospitalares Ltda. (peça 239) em face do Acórdão 758/2020-TCU-Plenário, o qual conheceu de recurso de reconsideração interposto pelo embargante para, no mérito, negar-lhe provimento, mantendo-se os exatos termos do Acórdão 1029/2015, parcialmente alterado pelo Acórdão 818/2017-TCU-Plenário e sob a relatoria do E. Ministro-Substituto Augusto Sherman Cavalcanti, cujo teor da parte dispositiva, no que interesse ao deslinde destes autos, é o seguinte: 
VISTOS, relatados e discutidos estes autos de tomada de contas especial, instaurada pela Secretaria da Saúde do Estado de Goiás - SES/GO, a partir de determinação contida no item 9.2.3 do Acórdão 45/2008-TCU-Plenário, em razão de indícios de irregularidades na aquisição de medicamentos pela SES/GO por meio do Pregão 224/2005, destinado à contratação de empresa especializada no fornecimento dos medicamentos para o atendimento à Central de Medicamentos de Alto Custo Juarez Barbosa,
ACORDAM os Ministros do Tribunal de Contas da União, reunidos em sessão do Plenário, em:
9.1. julgar irregulares as contas dos responsáveis Srs. Fernando Passos Cupertino de Barros e Cairo Alberto de Freitas, exSecretários de Estado da Saúde, Antônio Durval de Oliveira Borges, exSuperintendente de Administração e Finanças de Goiás, Hospfar Indústria e Comércio de Produtos Hospitalares Ltda. e Prodiet Farmacêutica S.A., com fundamento nos arts. 1º, inciso I, 16, inciso III, alíneas "b" e "c", § 2°, da Lei 8.443/1992, c/c os arts. 19 e 23 da mesma lei, e com os arts. 1º, inciso I, 209, incisos II e III, e § 5º, 210 e 214, inciso III, do Regimento Interno/TCU;
9.2. condenar solidariamente os responsáveis a seguir arrolados ao pagamento das quantias abaixo especificadas, com a fixação do prazo de quinze dias, a contar das notificações, para que comprovem, perante este Tribunal (art. 214, inciso III, alínea "a", do Regimento Interno/TCU) , o recolhimento das dívidas aos cofres do Fundo Nacional de Saúde, atualizadas monetariamente e acrescidas dos juros de mora, calculados a partir das datas indicadas até a data dos efetivos recolhimentos, na forma prevista na legislação em vigor:
	Nota Fiscal
	Valor (R$) 
	Data

	099734
	5.509,85
	21/2/2007

	099925
	2.921,08
	21/2/2007

	099563
	15.993,27
	21/2/2007

	099060
	20.843,54
	21/11/2007

	102775
	11.960,18
	21/2/2007

	101464
	13.763,52
	21/2/2007

	104142
	4.323,20
	21/2/2007

	106046
	29.560,72
	21/2/2007

	109849
	19.303,55
	21/2/2007

	110056
	4.732,14
	21/2/2007

	111429
	4.907,41
	21/2/2007

	110783
	12.006,54
	21/2/2007

	112253
	1.145,42
	21/2/2007

	115408
	17.918,54
	21/2/2007

	115376
	4.381,61
	21/2/2007

	117551
	40.859,66
	21/2/2007

	117552
	11.693,35
	21/2/2007

	116915
	1.402,32
	21/2/2007

 (...) 
9.2.4. responsáveis solidários: Cairo Alberto de Freitas, Antônio Durval de Oliveira Borges e Hospfar Indústria e Comércio de Produtos Hospitalares Ltda.:
9.3.  (subitem tornado insubsistente pelo Acórdão 818/2017-TCU-Plenário) 
9.4. autorizar, desde logo, nos termos do art. 28, inciso II, da Lei 8.443/1992, a cobrança judicial das dívidas, caso não atendidas as notificações;
9.5. determinar à Secretaria de Estado de Saúde de Goiás que, no prazo de sessenta dias, contados da ciência deste acórdão, providencie a instauração e remessa a este Tribunal de novos processos de tomada de contas especial relativos aos pagamentos porventura efetuados por conta dos fornecimentos licitados mediante o Pregão 224/2005 - SES/GO com recursos federais após a instauração desta TCE por essa unidade, sendo um processo para cada empresa contratada no referido pregão, em cujos fornecimentos se verifique a não desoneração do ICMS nas propostas apresentadas pelos licitantes, uma vez que:
9.5.1. o dano apurado neste processo de tomada de contas especial levou em consideração apenas as notas fiscais pagas por ocasião do fechamento do Relatório Conclusivo 001/2010 da comissão instauradora de TCE e, portanto, apenas a parte das notas fiscais emitidas pela empresa Hospfar, Indústria e Comércio de Produtos Hospitalares, Prodiet Farmacêutica S.A. e Milênio Distribuidora de Produtos Farmacológicos e Hospitalares Ltda.;
9.5.2. há, no referido Relatório Conclusivo 001/2010, informação da existência de um dano potencial que poderia se concretizar com a realização de pagamentos integrais às empresas, em face da emissão de notas fiscais e de suas propostas, consideradas por essas como já tendo sido desoneradas do ICMS;
9.6 determinar à Secex/GO que:
9.6.1. como subsídio ao atendimento da determinação constante do subitem 9.5 retro, encaminhe à Secretaria de Estado da Saúde de Goiás cópia integral deste processo em meio eletrônico, juntamente com cópia do inteiro teor deste acórdão;
9.6.2. monitore o cumprimento, pelo órgão estadual, da determinação proferida por este Tribunal e, tão logo receba o processo de tomada de contas especial assim constituído, realize a citação dos responsáveis nele identificados;
9.7. encaminhar cópia dos elementos pertinentes à Procuradoria da República no Estado de Goiás, para ajuizamento das ações civis e penais que entender pertinentes, tendo em vista o disposto no art. 16, § 3º, da Lei 8.443/1992; e
9.8. dar ciência do inteiro teor deste acórdão ao Tribunal de Contas do Estado de Goiás e ao Ministério Público daquele estado, por intermédio de sua 4ª Promotoria de Justiça, para que adote as medidas que entender pertinentes, tendo em vista a utilização de recursos estaduais na compra de medicamentos de que trata o Pregão 224/2005 - SES/GO.
Em síntese, a embargante acusa existência de obscuridade, de omissão e de contradição no julgado tendo em vista o não-enfrentamento dos seguintes argumentos alinhados pela defesa:
violação ao princípio da não-cumulativade do ICMS pelo Conselho Nacional de Política Fazendária (Confaz) e pelo edital do Pregão 224/2005 - SES/GO diante do fato de o fornecedor ter arcado com a contribuição do ICMS na aquisição dos fármacos e tê-los entregue à Administração Pública contratante desonerados do imposto;
apresentação de proposta de preço de fornecimento de fármacos no Pregão 224/2005 - SES/GO com a desoneração do ICMS, a qual estaria respaldada em declaração da empresa acostada aos autos e na ausência de prova em contrário em ata do procedimento licitatório, não havendo, assim, dano ao Erário por simples descumprimento do edital de licitação;
c) ausência de demonstração de superfaturamento decorrente de eventuais preços abusivos ofertados pela contratada em relação aos valores de mercado;
d) ausência de manifestação quanto à compensação do valor do montante condenatório pelos valores retidos da contratada pela secretaria estadual de saúde;
e) adoção de alíquota de ICMS em percentual superior (17%) ao previsto no Regulamento do Código Tributário de Goiás, Lei 4.852/1997 (10%) ;
f) aplicação ao caso concreto do Acórdão 140/2012-TCU-Plenário, quanto à apresentação de proposta em licitação destinada ao fornecimento de fármacos com desoneração de imposto estadual;
g) impugnação de edital pela embargante ao questionar a exigência de apresentação de propostas oneradas com o ICMS;
h) validação dos preços propostos na licitação pela administração contratante;
i) exigência editalícia indevida de apresentação de proposta onerada de ICMS quando, por lei, o fornecimento de medicamentos deveria ser isento do tributo;
j) prevalência da lei sobre o edital de licitação quanto à desoneração tributária da proposta de fornecimento de fármacos, conforme Parecer GOT 104/2004, da Gerência de Orientação Tributária da Secretaria de Fazenda do Estado de Goiás;
k) controvérsia existente à época quanto à formulação de proposta, em licitação, para fornecimento de fármacos com preços desonerados ou não do imposto estadual, dissenso que veio a ser pacificado em 2007, conforme Despacho da Procuradoria Geral do Estado de Goiás 001298/2007, de 03/02/2007, quanto à não-previsão de ICMS na proposta do licitante para fornecimento medicamentos isentos de tributo; 
l) insuficiência da declaração do pregoeiro quanto à efetiva oneração tributária dos preços das propostas de fornecimento de fármacos, apresentadas pelas licitantes durante o procedimento licitatório;
m) contrariedade entre o edital do Pregão 224/2005 - SES/GO e outras deliberações do TCU.
 Em arremate, a Hospfar Indústria e Comércio de Produtos Hospitalares Ltda. requer o recebimento e o provimento dos embargos de declaração.
É o relatório.

Lúcio Bernardes Roquette (016.016/OAB-GO); Lincoln Magalhaes da Rocha (24.089/OAB-DF); Arthur Simas Pinheiro (48314/OAB-DF); Marcio Pacheco Magalhães (5795/OAB-GO); Antônio Augusto Rosa Gilberti (11.703/OAB-GO); Carla Valente Brandão (13.267/OAB-GO).

Não atuou.

TOMADA DE CONTAS ESPECIAL. AQUISIÇÃO DE MEDICAMENTOS COM RECURSOS PÚBLICOS FEDERAIS DO SUS TRANSFERIDOS AO ESTADO DE GOIÁS. PAGAMENTOS EFETUADOS SEM EFETIVA DESONERAÇÃO DE ICMS. DESCUMPRIMENTO DO EDITAL. IRREGULARIDADE, DÉBITO E MULTA. EMBARGOS DE DECLARAÇÃO ACOLHIMENTO PARA AFASTAR A APLICAÇÃO DE SANÇÃO PECUNIÁRIA. RECURSOS DE RECONSIDERAÇÃO. CONHECIMENTO. NÃO-PROVIMENTO. EMBARGOS DE DECLARAÇÃO. INEXISTÊNCIA DE VÍCIOS NA DELIBERAÇÃO EMBARGADA. REJEIÇÃO. CIÊNCIA.

TOMADA DE CONTAS ESPECIAL (TCE)

não atuaram

Trata-se de embargos de declaração opostos pela Hospfar Indústria e Comércio de Produtos Hospitalares Ltda. ao Acórdão 758/2020-TCU-Plenário, o qual conheceu e negou provimento ao recurso de reconsideração interposto pela embargante e manteve o Acórdão 1029/2015, parcialmente alterado pelo Acórdão 818/2017-TCU-Plenário e sob a relatoria do E. Ministro-Substituto Augusto Sherman Cavalcanti.
Mediante Acórdão 1029/2015-TCU-Plenário, reformado pelo Acórdão 818/2017-TCU-Plenário (peças 114/136) , esta Corte julgou irregulares as contas da empresa Hospfar Indústria e Comércio de Produtos Hospitalares Ltda. e a condenou, solidariamente com agentes públicos, ao ressarcimento de dano ao Erário decorrente de pagamentos irregulares realizados pela Secretaria de Estado de Saúde (SES-GO) de Goiás para fornecimento de fármacos de alto custo sem a desoneração de ICMS, em flagrante contrariedade ao edital de licitação do Pregão 224/2005 - SES/GO. Os pagamentos foram também custeados com recursos federais do Sistema Único de Saúde (SUS) . 
Conheço dos embargos de declaração, preenchidos os requisitos de admissibilidade estabelecidos nos artigos 32, inciso II, e 34, §1º, da Lei 8.443/1992.
No mérito, a embargante apresenta longo arrazoado em que repisa argumentos já exaustivamente debatidos nas fases processuais anteriores. Sua insistência em entendimentos contrários ao adotado deixa transparecer que a alusão a supostas obscuridades, omissões e contradições não passa de mero pretexto para provocar a rediscussão das premissas adotadas pelo Tribunal, na tentativa de obter resultado mais favorável que os anteriores, fim ao qual não se destina a espécie processual eleita.
Considerando que o Tribunal já enfrentou as matérias ventiladas pela embargante, destaco o caráter nitidamente protelatório dos presentes embargos, a implicar recebimento de futuras impugnações dessa espécie como mera petição, sem efeito suspensivo, nos termos do artigo 287, § 6º, do Regimento Interno, que não suspenderá a consumação do trânsito em julgado do acórdão condenatório.
Com essas considerações, rejeito os embargos de declaração e voto por que seja adotado o acórdão que ora submeto à deliberação deste Colegiado.
TCU, Sala das Sessões Ministro Luciano Brandão Alves de Souza, em 3 de junho de 2020.
WALTON ALENCAR RODRIGUES 
Relator